ACORDAO-COMPLETO-2489917

ACÓRDÃO 9940/2021 ATA 27/2021 - SEGUNDA CÂMARA

VISTOS, relatados e discutidos estes autos que tratam de Pedidos de Reexame interpostos pelos beneficiários acima indicados, vinculados à Universidade Federal do Triângulo Mineiro, contra o Acórdão 10214/2020-TCU-Segunda Câmara, o qual, entre outras medidas, considerou seus atos de aposentadoria ilegais e negou-lhes registro;
ACORDAM os Ministros do Tribunal de Contas da União, reunidos em Sessão da 2ª Câmara, ante as razões expostas pelo Relator, e com fundamento nos arts. 32, parágrafo único, 33 e 48, da Lei 8.443/1992, em:
9.1. conhecer dos Pedidos de Reexame interpostos e, no mérito, dar-lhes provimento para tornar sem efeito o Acórdão 10214/2020-TCU-Segunda Câmara em relação aos recorrentes;
9.2. considerar legais os atos de peças 2, 3, 5 e 6, determinando-se os seus registros;
9.3. dar ciência desta decisão aos recorrentes e demais interessados.

Pedidos de reexame interpostos pelos Srs. Eduardo Crema, Elizabeth Gonçalves de Moura, Eunice Constant de Oliveira Alves e Eunice das Graças Borges de Oliveira, ex-servidores da Universidade Federal do Triângulo Mineiro, contra o Acórdão 10.214/2020TCU2ª Câmara (peça 11), que teve como relator o Excelentíssimo Senhor Ministro-Substituto André Luís de Carvalho.

Segunda Câmara

Universidade Federal do Triângulo Mineiro.

3. Interessados/Responsáveis/Recorrentes:
3.1. Interessados: Eduardo Crema (XXX.318.836-XX); Elizabeth Goncalves de Moura (XXX.108.766-XX); Elizabeth Gonçalves de Moura (XXX.108.766-XX); Elizabeth Mioko Morinaka (XXX.427.646-XX); Eunice Constant de Oliveira Alves (XXX.323.226-XX); Eunice das Graças Borges de Oliveira (XXX.431.186-XX).
3.2. Recorrentes: Eunice Constant de Oliveira Alves (XXX.323.226-XX); Elizabeth Goncalves de Moura (XXX.108.766-XX); Eduardo Crema (XXX.318.836-XX); Eunice das Graças Borges de Oliveira (XXX.431.186-XX).

13.1. Ministros presentes: Raimundo Carreiro (na Presidência), Aroldo Cedraz (Relator) e Bruno Dantas.
13.2. Ministro-Substituto convocado: Marcos Bemquerer Costa.
13.3. Ministro-Substituto presente: André Luís de Carvalho.

AROLDO CEDRAZ

Transcrevo, abaixo, a instrução de peça 67, com a qual anuiu o corpo dirigente da Secretaria de Recursos (peça 68) :
"INTRODUÇÃO
	Trata-se de pedidos de reexame interpostos pelos Srs. Eduardo Crema, Elizabeth Gonçalves de Moura, Eunice Constant de Oliveira Alves e Eunice das Graças Borges de Oliveira, ex-servidores da Universidade Federal do Triângulo Mineiro, contra o Acórdão 10214/2020-TCU-Segunda Câmara (peça 11) , que teve como relator o Excelentíssimo Senhor Ministro-Substituto André Luís de Carvalho.
1.1. O Acórdão 10214/2020-TCU-Segunda Câmara tem o seguinte teor:
VISTOS, relatados e discutidos estes autos de aposentadorias deferidas pela Universidade Federal do Triângulo Mineiro em favor de Eduardo Crema, Elizabeth Gonçalves de Moura, Elizabeth Mioko Morinaka, Eunice Constant de Oliveira Alves e Eunice das Gracas Borges de Oliveira;
ACORDAM os Ministros do Tribunal de Contas da União, reunidos em Sessão da 2ª Câmara, nos termos do art. 71, III e IX, da Constituição de 1988, dos arts. 1º, V, 39, II, e 45 da Lei nº 8.443, de 1992, e dos arts. 260, § 1º, e 262, § 2º, do RITCU, ante as razões expostas pelo Relator, em:
9.1. assinalar a ilegalidade dos atos iniciais de aposentadoria em favor de Eduardo Crema (à Peça 2 sob o n.º 10474005-04-2013-000018-1) , Elizabeth Gonçalves de Moura (à Peça 3 sob o n.º 10474005-04-2013-000072-6) , Elizabeth Mioko Morinaka (à Peça 4 sob o n.º 10474005-04-2013-000088-2) , Eunice Constant de Oliveira Alves (à Peça 5 sob o n.º 10474005-04-2012-000123-1) e Eunice das Graças Borges de Oliveira (à Peça 6 sob o n.º 10474005-04-2011-000041-0) , negando-lhes os respectivos registros;
9.2. dispensar o ressarcimento das quantias percebidas indevidamente, mas de boa-fé, em consonância com a Súmula nº 106 do TCU; 
9.3. determinar que, no prazo de 15 (quinze) dias contados da ciência desta deliberação, a Universidade Federal do Triângulo Mineiro adote as seguintes medidas: 
9.3.1. faça cessar os pagamentos decorrentes dos atos ora considerados ilegais pelo item 9.1 deste Acórdão sob pena de responsabilidade solidária da autoridade administrativa omissa, nos termos do art. 71, IX, da Constituição de 1988 e do art.¿262, caput, do RITCU; 
9.3.2. informe aos correspondentes interessados indicados no item 9.1 deste Acórdão que, diante da exclusão do suscitado tempo de insalubridade, poderão optar pela manutenção da aludida aposentadoria sob os proventos proporcionais, contudo, ao tempo de serviço (contribuição) ou pelo retorno à atividade para completar o tempo faltante;
9.3.3. dê ciência desta deliberação aos interessados apontados no item 9.1 deste Acórdão, alertando-os de que o efeito suspensivo proveniente da eventual interposição do subsequente recurso junto ao TCU não os eximirá da devolução dos valores percebidos indevidamente após a notificação, diante do não provimento do recurso, devendo encaminhar os comprovantes da correspondente notificação ao TCU no prazo de 30 (trinta) dias; 
9.3.4. encaminhe a este Tribunal, nos termos do art. 262, § 2º, do RITCU, o novo ato de concessão das aludidas aposentadorias apontadas no item 9.1 deste Acórdão, sem a ilegalidade indicada nesta deliberação, para que seja submetido à apreciação pelo TCU, na forma do art. 260, caput, do RITCU; 
9.4.  enviar a cópia do presente Acórdão, com o Relatório e a Proposta de Deliberação, à Universidade Federal do Triângulo Mineiro, para ciência e efetivo cumprimento ao item 9.3 deste Acórdão; e 
9.5. arquivar o presente processo, sem prejuízo de promover o monitoramento da determinação proferida pelo item 9.3 deste Acórdão, representando ao TCU, se necessário (grifos acrescidos) .
HISTÓRICO
Os recorrentes aposentaram-se com fundamento no art. 3º da Emenda Constitucional 47/2005 (atos de peças 2, 3, 5, 6) e, para isso, averbaram tempo posterior à vigência da Lei 8.112/1990 prestado em condições especiais de forma proporcional, o que somente poderia ter sido feito caso os interessados tivessem se aposentado com base no artigo 40, § 4º, inciso III, da Constituição Federal.
2.1.	Expurgando-se os tempos averbados irregularmente, os recorrentes não contam com tempo de contribuição bastante para a aposentadoria com base no art. 3º da Emenda Constitucional 47/2005, razão pela qual suas aposentadorias foram julgadas ilegais.
EXAME DE ADMISSIBILIDADE
3.	Reiteram-se os exames preliminares de admissibilidade (peças 32, 33, 34 e 60) , ratificados às peças 37 e 62 pelo Excelentíssimo Senhor Ministro Aroldo Cedraz, que entendeu pelo conhecimento dos recursos, uma vez que preenchidos os requisitos do art. 48 da Lei 8.443/1992, c/c os artigos 285 e 286, parágrafo único do RI/TCU, suspendendo-se os efeitos dos subitens 9.1, 9.3 e 9.3.1 e 9.3.4 do Acórdão 10214/2020-TCU-Segunda Câmara, em relação aos recorrentes.
EXAME DE MÉRITO
4. Delimitação
4.1.	Constitui objeto da presente análise definir se o acórdão ora recorrido vai de encontro ao decidido no Tema 942 de repercussão geral, apreciado pelo Pretório Excelso.
5. Do Tema 942 de repercussão geral
5.1.	Aduz-se que lhes socorre o Tema 942 de repercussão geral, apreciado pelo STF.
Análise:
5.2.	Assim foi decidido no RE 1.014.286/SP, que gerou o Tema 942 de repercussão geral:
	EMENTA: RECURSO EXTRAORDINÁRIO. REPERCUSSÃO GERAL. APOSENTADORIA ESPECIAL DE SERVIDOR PÚBLICO. ARTIGO 40, § 4º, III, DA CONSTITUIÇÃO DA REPÚBLICA. PEDIDO DE AVERBAÇÃO DE TEMPO DE SERVIÇO PRESTADO EM ATIVIDADES EXERCIDAS SOB CONDIÇÕES ESPECIAIS QUE PREJUDIQUEM A SAÚDE OU A INTEGRIDADE FÍSICA DO SERVIDOR, COM CONVERSÃO DO TEMPO ESPECIAL EM COMUM, MEDIANTE CONTAGEM DIFERENCIADA, PARA OBTENÇÃO DE OUTROS BENEFÍCIOS PREVIDENCIÁRIOS. POSSIBILIDADE ATÉ A EDIÇÃO DA EMENDA CONSTITUCIONAL N.º 103/2019. DIREITO INTERTEMPORAL. APÓS A EDIÇÃO DA EC 103/2019, O DIREITO À CONVERSÃO OBEDECERÁ À LEGISLAÇÃO COMPLEMENTAR DOS ENTES FEDERADOS. COMPETÊNCIA LEGISLATIVA CONFERIDA PELO ART. 40, § 4º-C DA CRFB. 
	1. A Constituição impõe a construção de critérios diferenciados para o cômputo do tempo de serviço em condições de prejuízo à saúde ou à integridade física, conforme permite verificar a interpretação sistemática e teleológica do art. 40, § 4°, CRFB. 
	2. Desde a edição das Emendas Constitucionais 20/1998 e 47/2005, não há mais dúvida acerca da efetiva existência do direito constitucional daqueles que laboraram em condições especiais à submissão a requisitos e critérios diferenciados para alcançar a aposentadoria. Nesse sentido é a orientação desta Suprema Corte, cristalizada no verbete de n.º 33 da Súmula da Jurisprudência Vinculante: "Aplicam-se ao servidor público, no que couber, as regras do regime geral da previdência social sobre aposentadoria especial de que trata o artigo 40, § 4º, inciso III da Constituição Federal, até a edição de lei complementar específica." 
	3. Ao permitir a norma constitucional a aposentadoria especial com tempo reduzido de contribuição, verifica-se que reconhece os danos impostos a quem laborou em parte ou na integralidade de sua vida contributiva sob condições nocivas, de modo que nesse contexto o fator de conversão do tempo especial em comum opera como preceito de isonomia, equilibrando a compensação pelos riscos impostos. A conversão surge, destarte, como consectário lógico da isonomia na proteção dos trabalhadores expostos a agentes nocivos. 
	4. Após a EC 103/2019, o § 4º-C do art. 40 da Constituição, passou a dispor que o ente federado poderá estabelecer por lei complementar idade e tempo de contribuição diferenciados para aposentadoria de servidores cujas atividades sejam exercidas com efetiva exposição a agentes químicos, físicos e biológicos prejudiciais à saúde, ou associação desses agentes, vedada a caracterização por categoria profissional ou ocupação. Não há vedação expressa ao direito à conversão do tempo comum em especial, que poderá ser disposta em normativa local pelos entes federados, tal como operou a legislação federal em relação aos filiados ao RGPS, nos termos do art. 57, da Lei 8213/91.
	5. Recurso extraordinário desprovido, com fixação da seguinte tese: "Até a edição da Emenda Constitucional nº 103/2019, o direito à conversão, em tempo comum, do prestado sob condições especiais que prejudiquem a saúde ou a integridade física de servidor público decorre da previsão de adoção de requisitos e critérios diferenciados para a jubilação daquele enquadrado na hipótese prevista no então vigente inciso III do § 4º do art. 40 da Constituição da República, devendo ser aplicadas as normas do regime geral de previdência social relativas à aposentadoria especial contidas na Lei 8.213/1991 para viabilizar sua concretização enquanto não sobrevier lei complementar disciplinadora da matéria. Após a vigência da EC n.º 103/2019, o direito à conversão em tempo comum, do prestado sob condições especiais pelos servidores obedecerá à legislação complementar dos entes federados, nos termos da competência conferida pelo art. 40, § 4º-C, da Constituição da República".
5.3.	Posta assim a questão, este Tribunal de Contas tem considerado legais as conversões de tempo especial em tempo comum, ainda que o labor em condições especiais tenha se dado após a vigência da Lei 8.112/1990, nos termos do acórdão supra - Tema 942 de repercussão geral - (cf., e.g., Acórdão 2353/2021-TCU-Primeira Câmara, Sessão de 2/3/2021) .
5.4.	Nesse sentir, é de se propor o provimento dos recursos, no sentido de se considerar legais os atos de peças 2, 3, 5 e 6, determinando-se os seus registros.
CONCLUSÃO
6.	Ex positis, conclui-se que o acórdão ora recorrido vai de encontro ao Tema 942 de repercussão geral, apreciado pelo STF.
6.1.	Nesse sentir, é de se propor o provimento dos recursos e, por via de consequência, que os atos de peças 2, 3, 5 e 6 sejam considerados legais, determinando-se os seus registros.
PROPOSTA DE ENCAMINHAMENTO
7.	Ante o exposto, submetem-se os autos à consideração superior, propondo-se, com fundamento no art. 48 da Lei 8.443/1992:
a) conhecer dos recursos interpostos, para, no mérito, dar-lhes provimento, a fim de se considerar legais os atos de peças 2, 3, 5 e 6, determinando-se os seus registros;
b) informar os recorrentes e demais interessados do acórdão a ser proferido, destacando que o relatório e o voto que o fundamentam podem ser acessados por meio do endereço eletrônico www.tcu.gov.br/acordaos."
2. 		O Ministério Público junto ao Tribunal (peça 69) , emitiu seu parecer com um ajuste pontual de mérito em relação ao proposto pela unidade técnica, na forma que segue:
"Tratam os autos da análise de cinco atos de aposentadoria emitidos pela Universidade Federal do Triângulo Mineiro.
Nesta fase processual analisa-se pedidos de reexame interpostos por Eduardo Crema (peça 27-31) , Elizabeth Gonçalves de Moura (peça 20) , Eunice Constant de Oliveira Alves (peça 21-25) e Eunice das Graças Borges de Oliveira (peça 49-54) , contra o Acórdão 10214/2020-TCU-Segunda Câmara, da relatoria do Ministro-Substituto André Luís de Carvalho (peça 11) . A deliberação recorrida apresenta o seguinte teor (grifos inseridos) :
9.1. assinalar a ilegalidade dos atos iniciais de aposentadoria em favor de Eduardo Crema (à Peça 2 sob o n.º 10474005-04-2013-000018-1) , Elizabeth Gonçalves de Moura (à Peça 3 sob o n.º 10474005-04-2013-000072-6) , Elizabeth Mioko Morinaka (à Peça 4 sob o n.º 10474005-04-2013-000088-2) , Eunice Constant de Oliveira Alves (à Peça 5 sob o n.º 10474005-04-2012-000123-1) e Eunice das Graças Borges de Oliveira (à Peça 6 sob o n.º 10474005-04-2011-000041-0) , negando-lhes os respectivos registros;
9.2. dispensar o ressarcimento das quantias percebidas indevidamente, mas de boa-fé, em consonância com a Súmula nº 106 do TCU;
9.3. determinar que, no prazo de 15 (quinze) dias contados da ciência desta deliberação, a Universidade Federal do Triângulo Mineiro adote as seguintes medidas:
9.3.1. faça cessar os pagamentos decorrentes dos atos ora considerados ilegais pelo item 9.1 deste Acórdão sob pena de responsabilidade solidária da autoridade administrativa omissa, nos termos do art. 71, IX, da Constituição de 1988 e do art.¿262, caput, do RITCU;
9.3.2. informe aos correspondentes interessados indicados no item 9.1 deste Acórdão que, diante da exclusão do suscitado tempo de insalubridade, poderão optar pela manutenção da aludida aposentadoria sob os proventos proporcionais, contudo, ao tempo de serviço (contribuição) ou pelo retorno à atividade para completar o tempo faltante;
9.3.3. dê ciência desta deliberação aos interessados apontados no item 9.1 deste Acórdão, alertando-os de que o efeito suspensivo proveniente da eventual interposição do subsequente recurso junto ao TCU não os eximirá da devolução dos valores percebidos indevidamente após a notificação, diante do não provimento do recurso, devendo encaminhar os comprovantes da correspondente notificação ao TCU no prazo de 30 (trinta) dias;
9.3.4. encaminhe a este Tribunal, nos termos do art. 262, § 2º, do RITCU, o novo ato de concessão das aludidas aposentadorias apontadas no item 9.1 deste Acórdão, sem a ilegalidade indicada nesta deliberação, para que seja submetido à apreciação pelo TCU, na forma do art. 260, caput, do RITCU;
9.4. enviar a cópia do presente Acórdão, com o Relatório e a Proposta de Deliberação, à Universidade Federal do Triângulo Mineiro, para ciência e efetivo cumprimento ao item 9.3 deste Acórdão; e
9.5. arquivar o presente processo, sem prejuízo de promover o monitoramento da determinação proferida pelo item 9.3 deste Acórdão, representando ao TCU, se necessário.
3.	A Secretaria de Recursos (Serur) , em pareceres uníssonos (peças 67-68) , concluiu por conhecer dos recursos e, no mérito, dar-lhes provimento, para considerar legais os atos de peças 2, 3, 5 e 6, determinando-se os respectivos registros.
4.	Os atos em reexame foram considerados ilegais em face da averbação de tempo insalubre após a entrada em vigor da Lei 8.112/1990 com base em mandado de injunção. E, no caso do ato de aposentadoria de Eunice das Graças Borges de Oliveira (peça 6) , há outra irregularidade, a saber, o pagamento da parcela "82375 VENC.BAS.COMP.ART.15 L11091/05", no valor de R$ 155,54 (peça 8, p. 1) , consoante parágrafos 8-11 da proposta de deliberação (peça 12) .
5.	A Serur consignou que o TCU "tem considerado legais as conversões de tempo especial em tempo comum, ainda que o labor em condições especiais tenha se dado após a vigência da Lei 8.112/1990, (...) (cf., e.g., Acórdão 2353/2021-TCU-Primeira Câmara, Sessão de 2/3/2021) ", em face da decisão do Supremo Tribunal Federal (STF) , no Recurso Extraordinário (RE) 1.014.286/SP, que fixou a seguinte tese ao apreciar o Tema 942 de repercussão geral:
Até a edição da Emenda Constitucional nº 103/2019, o direito à conversão, em tempo comum, do prestado sob condições especiais que prejudiquem a saúde ou a integridade física de servidor público decorre da previsão de adoção de requisitos e critérios diferenciados para a jubilação daquele enquadrado na hipótese prevista no então vigente inciso III do § 4º do art. 40 da Constituição da República, devendo ser aplicadas as normas do regime geral de previdência social relativas à aposentadoria especial contidas na Lei 8.213/1991 para viabilizar sua concretização enquanto não sobrevier lei complementar disciplinadora da matéria. Após a vigência da EC n.º 103/2019, o direito à conversão em tempo comum, do prestado sob condições especiais pelos servidores obedecerá à legislação complementar dos entes federados, nos termos da competência conferida pelo art. 40, § 4º-C, da Constituição da República.
6.	Assiste razão à Serur quanto a esse ponto. Ao apreciar situação semelhante a tratada nos atos em reexame, a Primeira Câmara do TCU proferiu o Acórdão 12.356/2020, relatado pelo Ministro Benjamin Zymler. Em seu voto, o relator consignou que ante o novo entendimento do STF no RE 1.014.286, "a resolução do caso concreto estaria a exigir apenas o exame dos elementos que demonstram se a interessada laborou em condições insalubres (...) " para averiguar a regularidade da contagem ponderada de tempo de serviço laborada em condições especiais para efeito de aposentadoria comum. 
7.	Consta dos atos que os interessados ocupavam cargos da área de saúde. Portanto, pode-se presumir o labor em condições especiais de insalubridade. Registra-se que Eduardo Crema (peça 2) ocupava o cargo de professor, mas na disciplina de "Cirurgia do aparelho digestivo" e, em razão disso, estava exposto a agentes biológicos como bactérias, vírus e fungos, consoante se vê no laudo técnico inserto à p. 44 da peça 31.
8.	A despeito de tudo isso, observa-se que os atos em reexame foram enviados ao TCU há mais de cinco anos.
9.	Em 19/2/2020, ao julgar o RE 636.553, o STF manteve sua jurisprudência acerca da inaplicabilidade do art. 54 da Lei 9.784/1999 no período entre a publicação do ato sujeito a registro pela Administração e a apreciação da sua legalidade pelos tribunais de contas, haja vista ainda inexistir ato perfeito e acabado, mas fixou a seguinte tese de repercussão geral (grifos inseridos) :
Em atenção aos princípios da segurança jurídica e da confiança legítima, os Tribunais de Contas estão sujeitos ao prazo de 5 anos para o julgamento da legalidade do ato de concessão inicial de aposentadoria, reforma ou pensão, a contar da chegada do processo à respectiva Corte de Contas.
10.	Assim, "findo o referido prazo, o ato de aposentação considerar-se-á registrado tacitamente" (grifos inseridos) , conforme consignou em seu voto o relator, Ministro Gilmar Mendes.
11.	Contra essa decisão a União opôs embargos de declaração, cujo julgamento foi encerrado em 4/12/2020, e o inteiro teor do acórdão publicado em 4/2/2021. Apesar de rejeitados os embargos, o relator esclareceu em seu voto que, passado o prazo de 5 anos contados da chegada do ato ao TCU, sem a finalização do processo, o ato restará automaticamente estabilizado, abrindo-se, contudo, a partir daí, a possibilidade de sua revisão, nos termos e prazo do art. 54 da Lei 9.784/1999.
12.	Na sessão do Plenário de 27/1/2021, o TCU prolatou o Acórdão 122/2021 ao aprovar o voto do Ministro Walton Alencar Rodrigues no qual foi examinada a citada decisão do STF. O relator concluiu em seu voto que "cabe ao TCU, por conseguinte, em atendimento à disposição legal e aos princípios da eficiência, da razoável duração do processo e da isonomia, evoluir, no entendimento e nos procedimentos, para compatibilizar suas decisões com a recente tese da Suprema Corte". Asseverou que "a partir do registro tácito do ato de concessão, é possível a sua revisão, no prazo de 5 anos, com base no aludido artigo da lei de processo administrativo", e que "esse entendimento é plenamente compatível com o disposto no art. 260, § 2º, do Regimento Interno do TCU".
13.	Desse modo, tendo em vista que os atos em reexame ingressaram no Tribunal em 28/9/2015 (peça 2) , 8/10/2015 (peça 3) , 29/9/2015 (peça 5) e 11/2/2016 (peça 6) , bem como a tese de repercussão geral fixada pelo STF no RE 636.553, adotada pelo TCU por meio do Acórdão 122/2021-TCU-Plenário, este representante do Ministério Público de Contas da União opina porque os atos em reexame sejam considerados tacitamente registrados.
14.	Todavia, em relação ao ato de aposentadoria de Eunice das Graças Borges de Oliveira (peça 6) , que foi inicialmente apreciado pela ilegalidade também em razão do pagamento da parcela "82375 VENC.BAS.COMP.ART.15 L11091/05", no valor de R$ 155,54 (peça 8, p. 1) , consoante parágrafos 8-11 da proposta de deliberação (peça 12) , e que não foi objeto do recurso, sugerimos que o Tribunal expeça determinação à Sefip para dar início aos procedimentos destinados a revisão de ofício do ato ora considerado tacitamente registrado, nos termos aprovados pelo Tribunal mediante o Acórdão 122/2021-TCU-Plenário."
É o Relatório.

8.1. José Elias de Rezende Júnior (98.665/OAB-MG), representando Eunice das Gracas Borges de Oliveira, Eduardo Crema e Eunice Constant de Oliveira Alves;
8.2. Rodrigo Gomes Ribeiro de Sena (107.623/OAB-MG) e outros, representando Elizabeth Goncalves de Moura.

Procurador Rodrigo Medeiros de Lima.

PESSOAL. APOSENTADORIA. CONTAGEM PONDERADA DE TEMPO DE SERVIÇO EM DESACORDO COM ENTENDIMENTO CONSOLIDADO NESTE TRIBUNAL. ILEGALIDADE. PEDIDO DE REEXAME. TEMA 942 DE REPERCUSSÃO GERAL. PROVIMENTO. .

APOSENTADORIA (APOS)

Secretaria de Recursos (Serur); Secretaria de Fiscalização de Integridade de Atos e Pagamentos de Pessoal e de Benefícios Sociais (Sefip).

Cuidam os autos de Pedidos de Reexame interpostos por Eduardo Crema, Elizabeth Gonçalves de Moura, Eunice Constant de Oliveira Alves e Eunice das Graças Borges de Oliveira, contra o Acórdão 10214/2020-TCU-Segunda Câmara, da relatoria do Ministro-Substituto André Luís de Carvalho, o qual, entre outras medidas, considerou seus atos de aposentadoria ilegais e negou-lhes registro em vista da seguinte ilegalidade, conforme resumiu a Secretaria de Recursos (Serur) :
"Os recorrentes aposentaram-se com fundamento no art. 3º da Emenda Constitucional 47/2005 (atos de peças 2, 3, 5, 6) e, para isso, averbaram tempo posterior à vigência da Lei 8.112/1990 prestado em condições especiais de forma proporcional, o que somente poderia ter sido feito caso os interessados tivessem se aposentado com base no artigo 40, § 4º, inciso III, da Constituição Federal.
Expurgando-se os tempos averbados irregularmente, os recorrentes não contam com tempo de contribuição bastante para a aposentadoria com base no art. 3º da Emenda Constitucional 47/2005, razão pela qual suas aposentadorias foram julgadas ilegais."
Preliminarmente, ratifico os exames de admissibilidade despachado por mim nestes autos, uma vez que os recursos apresentados atendem aos requisitos pertinentes.
Ao analisar a questão, a Serur apontou que o TCU passou a considerar legais "as conversões de tempo especial em tempo comum, ainda que o labor em condições especiais tenha se dado após a vigência da Lei 8.112/1990, nos termos do acórdão supra - Tema 942 de repercussão geral - (cf., e.g., Acórdão 2353/2021-TCU-Primeira Câmara, Sessão de 2/3/2021) ."
Propõe, assim, o provimento dos recursos para considerar legais os atos de peças 2, 3, 5 e 6, determinando-se os seus registros.
O Ministério Público junto ao TCU, por sua vez, trouxe à baila a tese de repercussão geral fixada pelo STF no RE 636.553, adotada pelo TCU por meio do Acórdão 122/2021-TCU-Plenário. Opina o MPTCU que, tendo em vista que os atos em reexame ingressaram no Tribunal em 28/9/2015 (peça 2) , 8/10/2015 (peça 3) , 29/9/2015 (peça 5) e 11/2/2016 (peça 6) , os atos em reexame sejam considerados tacitamente registrados.
Aponta, ainda, que o ato de aposentadoria de Eunice das Graças Borges de Oliveira (peça 6) foi inicialmente apreciado pela ilegalidade também em razão do pagamento da parcela "82375 VENC.BAS.COMP.ART.15 L11091/05", no valor de R$ 155,54 (peça 8, p. 1) , não tendo sido objeto do recurso. Propõe, então, que se "expeça determinação à Sefip para dar início aos procedimentos destinados a revisão de ofício do ato ora considerado tacitamente registrado, nos termos aprovados pelo Tribunal mediante o Acórdão 122/2021-TCU-Plenário".
Passo a decidir.
De início, observo que não assiste razão ao Parquet quanto ao registro tácito. Os referidos atos foram apreciados pelo TCU na sessão de 22/09/2020, antes, portanto, do transcurso de 5 (cinco) anos após o seu ingresso no Tribunal.
Quanto ao mérito dos recursos, como aponta a Serur, o TCU passou a considerar legal a conversão de tempo especial em tempo comum, conforme o decidido no Acórdão 122/2021-TCU-Plenário, nos termos do Tema 942 do STF, de repercussão geral, o que resulta no acolhimento dos argumentos apresentados. 
No que se refere ao ato de aposentadoria de Eunice das Graças Borges de Oliveira, aponta o MPTCU que há indícios de ilegalidade também em razão do pagamento da parcela "82375 VENC.BAS.COMP.ART.15 L11091/05", no valor de R$ 155,54 (peça 8, p. 1) .
No entanto, com as devidas vênias ao Ministério Público de Contas, verifico que essa ilegalidade não fundamentou declaração da ilegalidade do ato da referida beneficiária, como se depreende do Voto do Ministro André Luís de Carvalho, quando da prolação do Acórdão 10214/2020-TCU-Segunda Câmara:
"9. Eis que o pagamento da correspondente vantagem como 82375 VENC.BAS.COMP.ART.15 L11091/05 deveria ter sido temporário, pois ela teria sido implantada apenas para evitar o momentâneo decesso remuneratório em face do advento da Lei n.º 11.091, de 2005, devendo os subjacentes valores ter sido absorvidos pelos supervenientes acréscimos nos padrões de vencimento. 
10. Não por acaso, o art. 15, §§ 2º e 3º, da aludida Lei n.º 11.091, de 2005, teria determinado a gradual aplicação dos novos padrões de vencimento com vistas à absorção do eventual saldo complementar subsistente para a referida parcela sob a proporção do aumento verificado no novo vencimento básico; tendo a exigência dessa absorção sido, contudo, pontualmente afastada pelo art. 13 da Lei n.º 11.784, de 2008, e pelo art. 43 da Lei n.º 12.772, de 2012, para, com isso, subsistir a suscitada absorção sobre a parcela complementar pela original aplicação da tabela descrita no Anexo IB da Lei n.º 11.091, de 2005. 
11. Ocorre, no entanto, que, diante da indevida ausência de informações sobre a situação dessa parcela complementar, com a sua absorção, ou não, pelas posteriores modificações legais na estrutura remuneratória, o correspondente ato de aposentadoria padeceria de ilegalidade; não subsistindo a suposta necessidade de o TCU promover a diligência sugerida pelo MPTCU, até porque, diante dessa ilegalidade, o órgão de origem deverá promover a subsequente correção sobre essa ausência de informações." (grifo no original) 
A mesma conclusão se extrai do item 9.3.4. do Acórdão 10214/2020-TCU-Segunda Câmara: 
"9.3.4. encaminhe a este Tribunal, nos termos do art. 262, § 2º, do RITCU, o novo ato de concessão das aludidas aposentadorias apontadas no item 9.1 deste Acórdão, sem a ilegalidade indicada nesta deliberação, para que seja submetido à apreciação pelo TCU, na forma do art. 260, caput, do RITCU;"
Ora, a irregularidade mencionada no item acima refere-se à contagem do tempo especial como tempo comum para a aposentadoria, agora afastada. A questão da parcela não absorvida, apontada pelo MPTCU, não foi enfrentada na decisão de pugnou pela ilegalidade dos atos de aposentadoria. Ou seja, a única motivação para o ato ter sido considerado ilegal quando da sua apreciação foi removida.  
Dessa forma, com as devidas vênias ao Ministério Público de Contas, acompanho o entendimento exarado pela unidade recursal no sentido de considerar legais e determinar o registro dos atos em análise, tendo em vista o afastamento da ilegalidade concernente à conversão de tempo especial em comum.
	Ante o exposto, incorporo os argumentos convergentes da unidade técnica e do Ministério Público junto ao TCU como razões de decidir, entendo que deve ser dado provimento aos Pedidos de Reexame e VOTO para que o Tribunal adote a minuta de deliberação que submeto a este Colegiado.
TCU, Sala das Sessões, em 3 de agosto de 2021.
AROLDO CEDRAZ 
Relator